【裁判字號】    95,上訴,340
【裁判日期】    950629
【裁判案由】    誣告
【裁判全文】
臺灣高等法院刑事判決                 95年度上訴字第340號
上  訴  人
即  自訴人  甲○○
自訴代理人  吳義雄  律師
被      告  乙○○
選任辯護人  張景源  律師
上列上訴人即自訴人自訴被告誣告案件，不服臺灣台北地方法院
93年度自字第107號，中華民國94年11月25日第一審判決，提起
上訴，本院判決如下：
    主  文
上訴駁回。
    理  由
一、本件自訴意旨略以：緣自訴人甲○○之妻杜淑鶯係臺北市○
    ○區○○段5小段435號建地，第902建號，門牌號碼臺北市
    ○○街93巷13號3樓房屋所有權人，於民國74年間，取得該
    公寓大廈其他共有人之同意，在頂樓興建房屋使用，後於88
    年11月5日，將前揭三樓房屋及基地、頂樓搭建房屋（下稱
    系爭房屋），出售予案外人張秀霓，惟案外人杜淑鶯與張秀
    霓間成立使用借貸契約，由案外人杜淑鶯繼續使用系爭房屋
    。被告乙○○於86年3月5日，買受臺北市○○街93巷13號4
    樓房屋及基地，明知案外人杜淑鶯繼續使用系爭房屋事實，
    竟在該公寓大廈3樓通往4樓及頂樓之走廊和樓梯間設置鐵門
    ，使自訴人及案外人杜淑鶯無法使用系爭房屋，自訴人為求
    保障自身權利，循法律途徑向臺灣臺北地方法院提起通行權
    民事訴訟。詎被告因此心生不滿，明知90年5月27日前，系
    爭房屋使用之自來水係接自該公寓大廈3樓水管，竟於91年
    6月5日向臺灣臺北地方法院檢察署提出自訴人竊盜（竊水）
    告訴，指謫系爭房屋使用自來水係竊接被告4樓水管而來，
    經臺灣臺北地方法院檢察署檢察官以91年度偵字第10317號
    聲請簡易判決處刑，後臺灣臺北地方法院以92年度訴字第
    490號判決自訴人無罪，經被告請求檢察官提起上訴，臺灣
    高等法院以92年度上訴字第128號判決駁回上訴確定，因認
    被告涉有刑法第169條第1項誣告罪嫌云云。
二、按犯罪事實應依證據認定之，無證據不得認定其犯罪事實；
    不能證明被告犯罪者，應諭知無罪之判決，刑事訴訟法第15
    4條第2項、第301條第1項前段分別定有明文。而犯罪事實之
    認定，應憑真實之證據，倘證據是否真實尚欠明確，自難以
    擬制推測之方法，為其判斷之基礎；所謂認定犯罪事實之證
    據，係指足以認定被告確有犯罪行為之積極證據而言，該項
    證據自須適合於被告犯罪事實之認定，始得採為斷罪資料，
    最高法院著有53年臺上字第656號、29年上字第3105號判例
    可資參照。且刑事訴訟上證明之資料，無論其為直接或間接
    證據，均須達於通常一般之人均不致有所懷疑，而得確信其
    為真實之程度，始得據為有罪之認定，若其關於被告是否犯
    罪之證明未能達此程度，而有合理懷疑之存在，致使無從形
    成有罪之確信，根據「罪證有疑，利於被告」之證據法則，
    即不得遽為不利被告之認定，亦有最高法院76年度臺上字第
    4986號判例可資參照。次按誣告罪之成立，以告訴人所訴被
    訴人之事實必須完全出於虛構為要件，若有出於誤會或懷疑
    有此事實而為申告，以致不能證明其所訴之事實為真實，縱
    被訴人不負刑責，而告訴人本缺乏誣告之故意，亦難成立誣
    告罪名；又誣告罪之成立，以意圖他人受刑事處分虛構事實
    而向該管公務員申告為其要件，故其所訴事實，雖不能證明
    係屬實在，而在積極方面尚無證據證明其確係故意虛構者，
    仍不能遽以誣告罪論處，最高法院44年台上字第892號、46
    年台上字第927號判例可資參照。是除非有積極證據足認告
    訴人主觀上對於事實認知不致有所誤會或懷疑猶為申告，自
    不能僅以其所訴不確，遽繩以誣告罪責。
三、自訴意旨認被告涉有誣告罪嫌，無非係以被告91年6月5日提
    出之刑事告訴狀、同年月10日之刑事補提證物狀、同年3月
    11日之民事答辯狀、同年5月20日民事上訴狀、被告於臺灣
    臺北地方法院檢察署91年度偵字第10317號案件91年7月23日
    、8月8日調查時之指述、原審92年度訴字第490號案件92年5
    月2日、6月24日、7月22日審理時之指述、原審92年度訴字
    第490號案件92年6月2日現場勘驗時之指述、本院92年度上
    訴字第4128號案件92年11月28日審理時之陳述、臺灣臺北地
    方法院檢察署91年度偵字第10317號聲請簡易判決處刑書、
    原審92年度訴字第490號刑事判決、本院92年度上訴字第128
    號刑事判決及90年5月27日所攝彩色照片一幀等資為佐證。
四、訊據被告就其於91年6月5日向臺灣臺北地方法院檢察署告訴
    自訴人竊盜，嗣自訴人經本院判決無罪確定之事實，惟堅決
    否認有何誣告犯行，辯稱：伊於91年2月間發現系爭房屋使
    用之自來水接自伊四樓住家水管，先於同年4月1日拍照存證
    ，同月3日並經臺北自來水事業處（以下簡稱自來水處）東
    區營業分處人員到場勘驗屬實，始根據該照片及自來水處人
    員勘驗結果，於同年6月5日向臺灣臺北地方法院檢察署提出
    告訴，自無任何誣告情事等語。
五、經查：
（一）被告於91年6月5日向臺灣臺北地方法院檢察署告訴自訴人
      竊盜，嗣經臺灣臺北地方法院檢察署聲請簡易判決處刑，
      經原審為自訴人無罪判決，嗣由本院駁回上訴確定等情，
      此有臺灣臺北地方法院檢察署91年度偵字第10317號聲請
      簡易判決處刑書、原審92年度訴字第490號判決及本院92
      年度上訴字第128號判決等件為據，且為被告所是認，此
      部分事實固堪予認定。惟查本件之關鍵厥為本件被告於向
      檢察官提出告訴時，其主觀上係否明知其所告訴之內容並
      非事實。關乎此，前述臺灣臺北地方法院檢察署91年度偵
      字第10317號聲請簡易判決處刑書、原審92年度訴字第490
      號判決及本院92年度上訴字第128號判決並非適合之證明
      。
（二）另查，被告於91年6月5日刑事告訴狀固陳稱「88年10月，
      湯家出售其3樓產權，告訴人（即本案被告）始有機會進
      入該樓頂違建屋，從而發現……用水均係以竊接4樓專用
      水管」等語（見臺灣臺北地方法院檢察署91年偵卷第103
      17號第4頁）、91年3月11日民事答辯狀亦指陳「88年接管
      屋頂違建屋後，很驚訝發現竟然盜接四樓水管的水，供屋
      頂違建屋使用」等語（見臺灣臺北地方法院90年度北簡字
      第19860號卷第52頁）、同年5月20日民事上訴狀亦指稱「
      88年間，取得鑰匙接管該屋以來，至今... 3年來，該屋
      內之水電費用，全獨自負擔」等語（見臺灣臺北地方法院
      91年度簡上字第431號卷第12頁）、及被告於臺灣臺北地
      方法院檢察署91年偵字第10317號案件偵查中、原審92年
      度訴字第490號刑事案件、本院92年度上訴字第4128 號刑
      事案件審理中亦為相關之指訴；惟查被告前引此等指訴於
      法均僅係被告企欲說明其何以知悉自訴人竊盜犯嫌之原由
      或始末，而與被告於91年間始發現自訴人竊盜犯嫌並據以
      告訴等情之事實，事理上並無杆格矛盾之處，於法亦不足
      以據此即論證被告於90年5月27日前即已明知系爭房屋用
      水係接自3樓水管，而竟為自訴人竊盜之不實告訴。是自
      訴人所舉提之前述被告於91年6月5日刑事告訴狀、1年3月
      11日民事答辯狀、91年5月20日民事上訴狀及被告於臺灣
      臺北地方法院檢察署91年偵字第10317號案件偵查中、原
      審92年度訴字第490號刑事案件、本院92年度上訴字第412
      8號刑事案件審理中亦為相關之指訴於法亦非被告本件被
      訴犯嫌之適合證明。
（三）又被告於91年6月5日向臺灣臺北地方法院檢察署告訴自訴
      人竊盜，並提出盜接水管現場照片及自來水處人員到場勘
      驗，認頂樓違建戶確實是接用13號4樓水栓之水，此有勘
      驗紀錄在卷可查（見臺灣臺北地方法院檢察署91偵字第10
      317號卷第53頁至第55頁）；足見被告上揭告訴並非全然
      無據。又被告發現系爭房屋用水盜接己身住屋之日期為91
      年2月6日，而其據以提起告訴之盜接水管現場照片拍攝日
      期為91年4月1日，而上開自來水處人員到場勘驗之日期為
      91年4月4日，而自訴人用以證明系爭房屋用水係接自3樓
      住屋水管照片之拍攝日期為90年5月27日等情，均有前揭
      各禎照片在卷可稽，益見被告發現自訴人涉嫌竊盜並據以
      提出告訴之時間均在90年5月27日之後。是自訴人所提出
      拍攝日期為90年5月27之照片，於法並不適合於被告本件
      被訴罪名之適合證明。
（四）又案外人杜淑鶯（自訴人之妻）原為臺北市○○街93巷13
      號3樓及其基地與系爭房屋所有權人，系爭房屋係由自訴
      人與之共同使用，案外人杜淑鶯於88年11月5日出賣前揭
      所有不動產予案外人張秀霓後，惟自訴人於出賣系爭房屋
      後仍持續使用系爭房屋，嗣被告因認自訴人無使用頂樓之
      權利，故在該公寓大廈3樓通往4樓及頂樓之走廊及樓梯間
      設置鐵門，試圖阻止自訴人繼續使用，雙方並因此於90年
      10月19日因通行權而涉訟等情，固有原審90年度北簡字第
      19860號判決及91年度簡上字第431號判決各一件為據，此
      部分事實堪以認定。而被告係於91年2月6日上揭通行權訴
      訟審理中至現場勘驗時，始發現系爭房屋用水接自其4樓
      住家水管，斯時自訴人仍有物品置放於系爭房屋頂樓處而
      使用系爭房屋中，被告因而質疑盜接水管事實乃自訴人所
      為，核係屬合理之懷疑。
六、綜上所述，原審審酌全般卷證，認被告前開告訴自訴人竊盜
    ，並非出於憑空捏造，亦尚非全然無因，而有合理懷疑及依
    據，尚不能以被告所告訴之事實因積極證據不足以證明，致
    自訴人經原審及本院判決無罪確定，而遽為被告不利之認定
    ，而為被告無罪之諭知，經核於法並無違誤。上訴人上訴意
    旨仍執陳詞指摘原判決不當，求予撤銷改判，為無理由，應
    予駁回。
據上論斷，應依刑事訴訟法第368條，判決如主文。
中    華    民    國    95    年    6    月    29    日
                  刑事第三庭審判長法  官  許國宏
                                  法  官  楊貴志
                                  法  官  林銓正
以上正本證明與原本無異。
自訴人如不服本判決，應於收受送達後10日內向本院提出上訴書
狀，其未敘述上訴之理由者並得於提起上訴後10日內向本院補提
理由書（均須按他造當事人之人數附繕本）。
                                  書記官  陳玲憶
中    華    民    國    95    年    6     月    30    日


司法院資訊處製作；財團法人民間司法改革基金會備份。
